臺灣臺中地方法院民事判決
110年度訴字第347號
原      告  伍清欽    住○○市○○區○○路0段000巷00弄00                        0號
訴訟代理人  陳盈光律師
複  代理人  賴昱睿律師
            柯忠佑  
被      告  李月芬即施秀之遺產管理人  

訴訟代理人  劉文森  
被      告  李石二  
            趙李碧珠
            蔡趙網  
            李森木  
            李振銘  

            李梅雪  
            楊李秀梅
            趙志峯  
            趙桂蘭  
            趙桂蓮  
兼  上二人
訴訟代理人  趙志華  
被      告  趙梅香  
            趙信綺  
            趙晋強  
            趙清華  
            趙素惠  

            趙文旭  
            趙進龍  
            蔡文德  
            蔡婉媚  
            蔡婉伶  
            林彤宸  

            林杰承  
            林世璿即林志文

上列當事人間請求分割共有物等事件，本院於民國111年3月4日
言詞辯論終結，判決如下：
    主      文
被告李石二、趙李碧珠、蔡趙網、李森木、李振銘、李梅雪、楊
李秀梅、趙志峯、趙志華、趙桂蘭、趙桂蓮、趙梅香、趙信綺、
趙晉強、趙清華、趙素惠、趙文旭、趙進龍、蔡文德、蔡婉媚、
蔡婉伶、林杰承、林彤宸、林志文應就被繼承人施宗所有如附表
一所示土地所有權應有部分三分之一，辦理繼承登記。
兩造共有坐落如附表一所示土地合併分割，分歸原告單獨所有，
並由原告按附表二「應找補金額」欄所示之金額，分別補償被告
。
訴訟費用由兩造依附表二「分割前權利範圍」欄所示比例負擔。
    事實及理由
壹、程序事項：
一、按訴狀送達後，原告不得將原訴變更或追加他訴。但該訴訟
    標的對於數人必須合一確定時，追加其原非當事人之人為當
    事人者，不在此限，民事訴訟法第255條第1項第5款定有明
    文。又共有物之分割，於共有人全體有法律上之利害關係，
    須共有人全體始得為之，故請求分割共有物之訴，屬於民事
    訴訟法第56條第1項所稱訴訟標的對於共同訴訟之各人必須
    合一確定者。經查，原告起訴請求分割如附表一所示土地（
    下稱系爭土地），該訴訟標的對於系爭土地之共有人必須合
    一確定。原告起訴時原以施宗為被告，惟因施宗於起訴前已
    死亡（見本院卷第5頁），其繼承人未辦理繼承登記，故追
    加施宗之繼承人李石二、趙李碧珠、蔡趙網、李森木、李振
    銘、李梅雪、楊李秀梅、趙志峯、趙桂蘭、趙桂蓮、趙志華
    、趙梅香、趙信綺、趙晋強、趙清華、趙素惠、趙文旭、趙
    進龍、蔡文德、蔡婉媚、蔡婉伶、林彤宸、林杰承、林世璿
    即林志文（下稱被告李石二等24人）為被告（見本院卷第43
    頁至第109頁），並追加及變更訴之聲明為如主文第1項、第
    2項所示。經核本件為分割共有物之訴，性質上屬固有必要
    共同訴訟，對全體共有人必須合一確定，是原告上開所為追
    加被告及聲明，與前揭規定相符，應予准許。
二、被告李石二、李森木、李振銘、李梅雪、楊李秀梅、趙桂蓮
    、趙梅香、趙信綺、趙晉強、趙素惠、趙文旭、趙進龍、蔡
    文德、蔡婉媚、蔡婉伶、林杰承、林彤宸、林世璿即林志文
    經合法通知，未於言詞辯論期日到場，核無民事訴訟法第38
    6條所列各款情形，爰依原告之聲請，由其一造辯論判決。
    　
貳、實體事項：
一、原告主張：兩造共有系爭土地應有部分如附表二所示。系爭
    土地並無因法令或物之使用目的不能分割，或契約約定不為
    分割之情事。而系爭土地並不方正，且系爭109號土地其上
    建有建物，而系爭109-1號土地目前供公眾通行使用，又系
    爭109-1號、109-2號土地上亦有臨地越界建築之情況，因系
    爭土地共有人數多達26人，若原物分割不僅不利通行，且將
    產生畸零地，不利共有人使用亦減損經濟價值。爰依共有物
    分割之法律關係，訴請合併分割系爭土地，分歸原告單獨所
    有，原告分別以金錢補償被告。另施宗業已死亡，故被告李
    石二等24人就繼承被繼承人施宗之系爭土地應有部分應辦理
    繼承登記等語。並聲明：如主文第1項、第2項所示。
二、被告則以：
（一）被告李月芬即施秀之遺產管理人、趙李碧珠、蔡趙網、趙
      志峯、趙志華、趙梅香、趙桂蘭、趙清華：同意原告之分
      割方案等語。
（二）被告趙桂蓮：系爭土地鑑價報告金額相較實價登錄過低，
      不同意該找補金額等語，資為抗辯。並聲明：原告之訴駁
      回。
（三）被告李石二、李森木、李振銘、李梅雪、楊李秀梅、趙信
      綺、趙晉強、趙素惠、趙文旭、趙進龍、蔡文德、蔡婉媚
      、蔡婉伶、林杰承、林彤宸、林世璿即林志文未於言詞辯
      論期日到庭，亦未提出書狀為任何聲明或陳述。
三、得心證之理由：
（一）按法院裁判分割共有物，性質上為共有人間應有部分之交
      換，自屬處分行為，以各共有人之處分權存在為前提，故
      提起分割共有物之訴，參與分割之當事人以全體共有人為
      限，而各共有人之應有部分應以土地登記簿上所記載者為
      準。倘共有人中有於分割前死亡者，其繼承人因繼承，固
      於登記前已取得不動產物權，惟非經登記不得處分其物權
      ，則在辦畢繼承登記前，其繼承人仍不得以共有人身分參
      與共有物之分割，但為求訴訟經濟起見，可許原告就請求
      繼承登記及分割共有物之訴合併提起，即以一訴請求該死
      亡之共有人之繼承人辦理繼承登記，並請求該繼承人於辦
      理繼承登記後，與原告及其餘共有人分割共有之不動產。
      本件系爭土地原共有人施宗於5年11月30日死亡，而被告
      李石二等24人為其繼承人，且尚未辦理繼承登記，此有除
      戶戶籍謄本、繼承人戶籍謄本、繼承系統表、系爭土地第
      一類登記謄本在卷可稽（見本院卷第45至122頁），到庭
      之被告對此亦不爭執（見本院卷第236頁）。是原告提起
      本件分割共有物之訴，請求施宗之繼承人即被告李石二等
      24人先行辦理繼承登記，並聲明如主文第1項所示，揆諸
      上開說明，自屬有據，應予准許。
（二）共有物如無因物之使用目的不能分割或契約訂有不分割之
      期限者，各共有人，得隨時請求分割共有物；共有物之分
      割方法，不能協議決定者，法院得因任何共有人之聲請，
      命以原物分配於各共有人或變賣共有物以價金分配於各共
      有人之方式分配；以原物為分配時，如共有人中，有不能
      按其應有部分受分配者，得以金錢補償之；共有人相同之
      數不動產，除法令另有規定外，共有人得請求合併分割，
      民法第823條第1項及第824條第2項、第3項、第5項分別定
      有明文。又按分割共有物之方法，法院應參酌當事人之聲
      明、共有物之性質、經濟效用及全體共有人利益等公平決
      之，並兼顧土地現有使用狀況，斟酌土地利用效益、當事
      人意願、共有物之使用情形、經濟效用及全體共有人之利
      益等情形而為適當及公平、合理之分割。經查，系爭土地
      共有人數均相同，且共有人數眾多，對於找補金額亦無法
      完全合致，堪認無法協議分割，是原告訴請合併分割系爭
      土地，核無不合。本院會同兩造及臺中市大甲地政事務所
      人員至系爭土地勘驗測量，並依兩造主張之分割方案繪製
      如附圖所示之土地複丈成果圖，此有本院勘驗筆錄、現場
      照片及如附圖所示之土地複丈成果圖、系爭土地之第一類
      登記謄本各1份在卷可按（見本院卷第111頁至第121頁、
      第303頁至第321頁）。參酌系爭土地面積不大，部分土地
      現況為供公眾通行使用之道路，倘若逕予原物分割，勢必
      需另開設道路，另共有現況為道路之土地，不僅縮小土地
      使用面積，且共有人數眾多易使土地過於細分，不利土地
      使用及各共有人之利益。而原告主張系爭土地全部分歸原
      告所有，並以鑑價之市價補償被告，亦經被告李月芬即施
      秀之遺產管理人、趙李碧珠、蔡趙網、趙志峯、趙志華、
      趙清華表示同意（見本院卷第309頁、第335頁至第337頁
      ），而未到庭之多數共有人亦未具狀表示反對。考量系爭
      土地合併分割之經濟效用、兩造最佳利益等一切情形，應
      認系爭土地由原告單獨取得，亦使系爭土地發揮其最大經
      濟效用，故將系爭土地全部分歸原告取得，再由原告分別
      以金錢補償被告之分割分案符合兩造意願，應可採行。
（三）經本院囑託正心不動產估價師聯合事務所（下稱系爭鑑定
      單位）鑑定系爭土地分歸原告，估算各共有人於共有物分
      割分配後所產生之土地價值增減差額，及各共有人間各自
      應找補數額。該鑑定結論略以：系爭土地屬都市計畫範圍
      內土地，位處大安區市中心東北側，即大甲、大里區交界
      地帶，整體地勢平坦，地形為不規則形，總面積596平方
      公尺，西側鄰接8公尺寬中松路，為單面臨路標的。而系
      爭109號土地現況，其上所座落之建物及鐵皮屋均未辦理
      保存登記，該土地有零星範圍作為道路使用，系爭土地周
      邊僅有設置國小等基本日常所需設施，其餘進階服務性設
      施、金融機構及醫療需仰賴大安或大甲市區支援，與之相
      距約5至15分鐘車程。整體而言，周邊僅有設置國小等基
      本日常所需設施，其餘進階服務性近鄰地區內建築密度中
      等，區域資源配置略顯不足，生活機能與公共設施可及性
      普通，周邊環境多维持低度利用鄉村聚落態樣。而系爭10
      9-1號、109-2號土地業已開闢為道路使用，且供不特定公
      眾來往多年，應屬既成道路性質，再作其他用途之可能性
      極低，系爭土地上所坐落之未保存登記建物，亦多屬簡易
      或為老舊，顯無經濟效益，依現今使用情形判斷，目前僅
      有系爭109號土地得於乙種建築用地之容許使用項目範圍
      內利用。再以比較法作為本件之估價方法，蒐集同一供需
      圈具替代關係之比較標的，周邊行情為單坪新臺幣（下同
      ）6萬元至8萬元，就情況、價格日期、區域、個別之4大
      因素與系爭土地調整修正每坪52,000元，並以原告取得分
      割後所有權利範圍，於分割前後土地價值不變前提下，將
      各共有人分割後所配得土地之價值，扣除分割前之土地持
      分價值，以求各共有人間於共有物分割分配後所產生之土
      地價值增減差額，故兩造分歸之土地價值如附表一「分割
      後價值」欄所示，此有系爭鑑定單位111年1月14日以（11
      1）正般估字第1110108號函檢送不動產估價報告書（下稱
      鑑定報告）附卷可憑（見本院卷第347頁）。又原告另提
      出以兩造應有部分計算應分別找補被告之金額如附表二「
      應找補金額」欄所示之金額，亦為到庭被告所不爭執（見
      本院卷第371頁），堪認原告主張應屬有據。
（四）被告趙桂蓮雖陳稱：鑑價結果與實價登錄相較偏低云云，
      並提出實價登錄列印資料為證（見本院卷第370頁、第377
      頁至第379頁）。然本院審酌被告趙桂蓮所提出之實價登
      錄列印資料所示之土地，均為乙種建築用地，與系爭土地
      部分已為道路使用不同，且該實價登錄顯示同為牛埔段土
      地之單坪價格為7.2萬元，核與上開鑑定報告依比較法參
      考周邊之行情相當。而被告趙桂蓮所參考之土地性質究屬
      空地或已興建建物之土地條件亦未得知，足見該土地之估
      價因素未見與系爭土地一致條件，尚難逕採該土地單坪價
      格計算系爭土地之價值。反觀系爭鑑定單位已派員實地調
      查鄰近地價，且經鑑定單位會同兩造至系爭土地會勘後，
      就系爭土地經建有建物及供道路使用之現況個別條件及區
      域環境內容，進行市場適當價值評估，且亦參酌主管機關
      所登載之買賣交易資訊整理而得，並根據上述影響不動產
      市價之各種因素估價，兼顧兩造公平及系爭土地使用、經
      濟價值等情形，應較為可採。是系爭土地分割方法如附圖
      及附表一所示，分歸原告單獨取得，原告應依附表二之「
      應找補金額」欄所示之金額分別補償被告。
參、綜上所述，原告依共有物分割之法律關係，訴請合併分割系
    爭土地，為有理由。系爭土地應分割為如附圖及附表一所示
    ，由原告依附表二之「應找補金額」欄所示之金額分別補償
    被告，爰判決如主文第2項所示。
肆、本件事證已臻明確，兩造其餘主張與攻擊防禦方法及所提證
    據，經審酌後認與判決之結果不生影響，爰不逐一論述，併
    此敘明。
伍、按分割共有物具非訟事件之性質，分割共有物之方法，本應
    由法院斟酌何種分割方法得兼顧共有物之經濟效益及兩造利
    益，不因何造起訴而有不同，故原告請求分割之訴雖有理由
    ，惟關於訴訟費用負擔，應由共有人各按其權利比例負擔，
    方屬事理之平，爰依民事訴訟法第80條之1之規定，諭知訴
    訟費用如主文第3項所示，應由兩造按如附表二「分割前權
    利範圍」欄所示其等應有部分比例負擔。
中　　華　　民　　國　　111 　年　　3 　　月　 　31　 日
                  民事第三庭　法  官  劉承翰
以上正本係照原本作成。
如對本判決上訴，須於判決送達後20日內向本院提起上訴狀；如
委任律師提起上訴，應一併繳納上訴審裁判費。
中　　華　　民　　國　　111 　年　　3 　　月　　31　　日
                              書記官  蔡昀潔　　　　　
附表一
訴訟標的： 臺中市○○區○○段000○00000○00000地號土地，總面積596平方公尺。      共有人姓名 土地複丈成果圖編號 面積 （平方公尺） 分割前 權利範圍 分割後 權利範圍 分割後價值 （新臺幣） 施宗   1/3 由伍清欽以金錢補償 2,904,893元 施秀   1/3 由伍清欽以金錢補償 2,904,893元 伍清欽（即原告） A至H 596 1/3 1/1 5,809,786元 

附表二
訴訟標的： 臺中市○○區○○段000○00000○00000地號土地，總面積596平方公尺。       共有人姓名 分歸土地（附圖編號） 面積 （平方公尺） 分割前 權利範圍 分割後 權利範圍 分割後價值 （新臺幣） 應找補金額 （元，新臺幣，元以下四捨五入） 伍清欽 A至H 596 1/3 1/1 5,809,786元 伍清欽為應補償人 施秀之遺產管理人李月芬 無 無 1/3 0 0 2,904,893 李石二 無 無 1/75 0 0 116,196 趙李碧珠 無 無 1/45 0 0 193,660 蔡趙網 無 無 1/15 0 0 580,979 李森木 無 無 1/75 0 0 116,196 李振銘 無 無 1/75 0 0 116,196 李梅雪 無 無 1/75 0 0 116,196 楊李秀梅 無 無 1/75 0 0 116,196 趙志峯 無 無 1/45 0 0 193,660 趙志華 無 無 1/45 0 0 193,660 趙桂蘭 無 無 1/75 0 0 116,196 趙桂蓮 無 無 1/75 0 0 116,196 趙梅香 無 無 1/75 0 0 116,196 趙信綺 無 無 1/75 0 0 116,196 趙晋強 無 無 1/75 0 0 116,196 趙清華 無 無 1/60 0 0 145,245 趙素惠 無 無 1/180 0 0 48,415 趙文旭 無 無 1/180 0 0 48,415 趙進龍 無 無 1/180 0 0 48,415 蔡文德 無 無 1/180 0 0 48,415 蔡婉媚 無 無 1/180 0 0 48,415 蔡婉伶 無 無 1/180 0 0 48,415 林杰承 無 無 1/180 0 0 48,415 林彤宸 無 無 1/180 0 0 48,415 林志文 無 無 1/180 0 0 48,415 

附圖：臺中市大甲地政事務所110年6月8日甲土測字第072200號
土地複丈成果圖。